ACORDAO-COMPLETO-2411779

ACÓRDÃO 7145/2020 ATA 22/2020 - SEGUNDA CÂMARA

VISTOS, relatados e discutidos estes autos da Tomada de Contas Especial instaurada pelo Fundo Nacional de Saúde em razão da não comprovação da boa e regular aplicação dos recursos repassados ao Município de Carnaubeira da Penha/PE por aquele Fundo, na modalidade fundo a fundo, à conta dos Programas de Atenção Básica nos exercícios de 2011 e 2012.   
ACORDAM os Ministros do Tribunal de Contas da União, reunidos em Sessão da 2ª Câmara, ante as razões expostas pelo Relator, em: 
9.1. nos termos dos arts. 1º, inciso I, 16, inciso III, alíneas b e c, e 19, caput, da Lei 8.443/1992, julgar irregulares as contas das Sras. Fabrícia Lopes Silva e Dinelany da Silva Araújo;
9.2. condenar as responsáveis a seguir relacionadas ao pagamento das quantias abaixo discriminadas, com a fixação do prazo de 15 (quinze) dias, a contar da notificação, para comprovarem, perante o Tribunal (artigo 214, inciso III, alínea a do Regimento Interno) , o recolhimento da dívida aos cofres do Fundo Nacional de Saúde, atualizada monetariamente e acrescida dos juros de mora, calculados a partir das datas indicadas até a data do efetivo recolhimento, nos termos da legislação em vigor:  
9.2.1. Sra. Fabrícia Lopes Silva:
Programa Saúde da Família/2011
	   Data
	     Valor (R$) 

	19/08/2011
	2.920,00

	22/09/2011
	2.037,64

	17/10/2011
	2.037,64

	21/11/2011
	20.100,00

	19/12/2011
	10.050,00

Programa Saúde Bucal/2011
	   Data
	     Valor (R$) 

	04/01/2011
	6.000,00

	20/01/2011
	6.000,00

	24/02/2011
	6.000,00

	17/03/2011
	6.000,00

	14/04/2011
	6.000,00

	20/05/2011
	6.000,00

	17/06/2011
	6.000,00

	19/07/2011
	6.300,00

	19/08/2011
	6.300,00

	26/09/2011
	6.300,00

	17/10/2011
	6.300,00

	21/10/2011
	300,00

	23/11/2011
	6.300,00

	19/12/2011
	6.300,00

Programa Agentes Comunitários de Saúde/2011
	Data
	    Valor (R$) 

	25/01/2011
	14.011,15

	18/02/2011
	2.422,24

	17/03/2011
	909,52

	14/04/2011
	1.162,24

	16/05/2011
	1.162,24

	17/06/2011
	1.162,24

	21/11/2011
	699,01

	15/12/2011
	1.128,74

	19/12/2011
	1.377,50

9.2.2. Sra. Dinelany da Silva Araújo:
Programa Agentes Comunitários de Saúde/2012
	Data 
	     Valor (R$) 

	22/11/2012
	1.322,04

	14/12/2012
	1.970,00

	17/12/2012
	17.420,00

9.3. aplicar às responsáveis, de forma individual, a multa prevista nos arts. 19, caput, e 57 da Lei 8.443/1992, nos valores adiante discriminados, fixando-lhes o prazo de 15 (quinze) dias, a contar da notificação, para que comprovem, perante este Tribunal (art. 214, inciso III, alínea a, do RI/TCU) , o recolhimento da referida importância aos cofres do Tesouro Nacional, atualizada monetariamente desde a data do presente Acórdão até a do efetivo recolhimento, se for paga após o vencimento, na forma da legislação em vigor:
	Responsável 
	     Valor (R$) 

	Fabrícia Lopes Silva
	23.000,00

	Dinelany da Silva Araújo
	5.000,00

9.4. autorizar, caso requerido, nos termos do art. 26 da Lei 8.443/1992, c/c o art. 217 do Regimento Interno/TCU, o parcelamento das dívidas em até 36 (trinta e seis) parcelas mensais e sucessivas, sobre as quais incidirão os correspondentes acréscimos legais (débito: atualização monetária e juros de mora; multa: atualização monetária) , esclarecendo às responsáveis que a falta de pagamento de qualquer parcela importará no vencimento antecipado do saldo devedor, sem prejuízo das demais medidas legais;
9.5. autorizar, desde logo, nos termos do art. 28, inciso II, da Lei 8.443/1992, a cobrança judicial das dívidas, caso não atendidas as notificações;
9.6. encaminhar cópia deste Acórdão à Procuradoria da República no Estado de Pernambuco, nos termos do § 7° do art. 209 do Regimento Interno do TCU, para a adoção das medidas que entender cabíveis, bem como ao Fundo Nacional de Saúde, para ciência.

Segunda Câmara

Município de Carnaubeira da Penha/PE.

3. Responsáveis: Fabrícia Lopes Silva (XXX.286.684-XX) e Dinelany da Silva Araújo (XXX.506.314-XX).

Ana Arraes (Presidente).

13.1. Ministros presentes: Ana Arraes (Presidente), Augusto Nardes, Aroldo Cedraz e Raimundo Carreiro.
13.2. Ministra que alegou impedimento na Sessão: Ana Arraes (Presidente).
13.3. Ministros-Substitutos presentes: Marcos Bemquerer Costa (Relator) e André Luís de Carvalho.

ACORDAO-COMPLETO-2524165

Acórdão 3121/2022 - Segunda Câmara

ACORDAO-COMPLETO-2422562

Acórdão 8685/2020 - Segunda Câmara

ACORDAO-COMPLETO-2543858

Acórdão 6470/2022 - Segunda Câmara

MARCOS BEMQUERER

Trata-se da Tomada de Contas Especial instaurada pelo Fundo Nacional de Saúde - FNS, em desfavor das Sras. Fabrícia Lopes Silva e Dinelany da Silva Araújo, ex-Secretárias Municipais de Saúde nas gestões, respectivamente, de 18/8/2010 a 31/1/2012 e 1º/2 a 28/12/2012, em razão da não comprovação da boa e regular aplicação dos recursos repassados ao Município de Carnaubeira da Penha/PE por aquela entidade, na modalidade fundo a fundo, à conta dos Programas de Atenção Básica nos exercícios de 2011 e 2012, no valor original de R$ 704.116,96.
2.	Transcrevo, a seguir, com os devidos ajustes de forma, a instrução da Secretaria de Controle Externo de Tomada de Contas Especial - Secex/TCE, por meio da qual o presente feito é analisado (peça 55) :
"HISTÓRICO
O Departamento Nacional de Auditoria do Sistema Único de Saúde (Denasus) realizou auditoria na Secretaria Municipal de Saúde Carnaubeira da Penha/PE visando verificar a aplicação dos recursos repassados pelo FNS para custeio da saúde indígena, bem como auditar as Unidades de Saúde da Família de Massapê e Barra do Silva. 
3. 	A auditoria teve como finalidade atender requisição da Procuradoria da República Polo Serra Talhada/Salgueiro - Ministério Público da União para verificar os recursos financeiros repassados pelo FNS à Secretaria de Saúde de Carnaubeira da Penha/PE para custeio da saúde indígena local, observando a atual estrutura de atendimento à saúde disponibilizada ao povo indígena Atikum, bem como auditar as Unidades de Saúde da Família de Massapê e Barra do Silva, no mesmo município, a fim de averiguar como os recursos estavam sendo utilizados, a situação física das instalações e se os profissionais de saúde estavam percebendo salários sem que estivessem comparecendo às unidades. A auditoria foi realizada no período de 10 a 14/6/2013, tendo como período de abrangência os exercícios de 2011 e 2012, observando-se a estrutura de atendimento à saúde disponibilizada ao povo indígena Atikum à época (peça 2, p. 5) .
4. 	No Relatório Completo do Tomador de Contas Especial 012/2017 (peça 1, p. 28-35) , [por meio do qual] os fatos estão circunstanciados, restou caracterizada a responsabilidade das Sras. Fabrícia Lopes Silva, ex-secretária municipal de saúde (gestão de 18/8/2010 a 31/1/2012) e Dinelany da Silva Araújo, ex-secretária municipal de saúde (gestão de 1º/2/2012 a 28/12/2012) , cujo registro na conta 'diversos responsáveis' do Siafi ocorreu por meio da nota de sistema 2017NS012404 (peça 1, p. 90) . 
5. 	O Ministério da Transparência, Fiscalização e Controladoria-Geral da União (CGU) , por intermédio do Relatório de Auditoria 351/2017, realizou análise do processo de TCE instaurado pelo FNS em razão de pagamento irregular de procedimentos do Sistema de Informações Ambulatoriais/SUS e Autorizações de Internações Hospitalares pela Secretaria Municipal de Saúde (SMS) de Carnaubeira da Penha/PE, nos exercícios de 2011 e 2012, e concluiu que as Sras. Fabrícia Lopes Silva e Dinelany da Silva Araújo encontram-se em débito com a Fazenda Nacional pelas importâncias de R$ 868.250,65 e de R$ 251.988,64, respectivamente, totalizando R$ 1.120.239,29, atualizado monetariamente e acrescido de juros legais de mora no período de 4/1/2011 a 8/2/2017 (peça 1, p. 95/97) . 
6. 	O Certificado de Auditoria 351/2017 (peça 1, p. 98) e o Parecer do Dirigente do Órgão de Controle Interno 351/2017 (peça 1, p. 99) [concluíram] pela irregularidade das contas. 
7.	Em Pronunciamento Ministerial de 2/6/2017, o Ministro de Estado da Saúde, na forma do art. 52 da Lei 8.443/1992, declarou ter tomado conhecimento das conclusões contidas no Relatório e no Certificado de Auditoria, bem como do Parecer da Secretaria Federal de Controle Interno da CGU, o qual recebeu manifestação pela irregularidade das contas, ao tempo que determinou o encaminhamento do processo ao TCU, para julgamento, na forma prevista no inciso II do art. 71, da Constituição Federal (peça 1, p. 102) .
8. 	Originalmente autuada sob a responsabilidade de agir da [então] Secex-PE, esta TCE foi redistribuída para a [então] Secex-AM por meio da Portaria-Segecex 22/2016, no âmbito do 'Projeto TCE Estados', [quando, então,] recebeu a instrução inicial, de peça 5 (...) , [por meio da qual consignou a necessidade de realização de diligência para sanear o processo].
 (...) 
10. A [então] Secex-AM decidiu realizar diligência ao Denasus solicitando os documentos que fundamentaram a instauração da TCE e à Superintendência do Banco do Brasil no Estado de Pernambuco, requerendo os extratos bancários e a identificação dos responsáveis por gerir os recursos da SMS de Carnaubeira da Penha/PE (peças 5, 6 e 7) .
 (...) 
13. Em resposta à diligência, o Denasus encaminhou o Ofício 149/2018/DITEG/ DENASUS/SGEP/MS, de 21/6/2018 (peças 11 e 12) , e os elementos adicionais juntados às peças 12 a 28.
14. Por sua vez, a Superintendência do Banco do Brasil em Recife/PE encaminhou o Ofício SENOP SJ 2018/32557175, de 8/8/2018 (peça 29) .
15. Em 2/5/2019, este processo foi redistribuído para a Secex/TCE, em função da reestruturação que extinguiu as Secretarias de Controle Externo nos estados.
16. No âmbito da Secex/TCE, foi proposta a citação individual das Sras. Fabrícia Lopes Silva e Dinelany da Silva Araújo (...) . 
17. A proposição contou com a anuência da Secex/TCE (peças 35 e 36) .
18. Com amparo na delegação de competência conferida pelo Relator, Ministro Marcos Bemquerer, a Seproc, por intermédio dos Ofícios 9588 e 9589/2019-TCU/Secex-TCE, de 21/10/2019 (peças 39 e 40) , promoveu a citação da Sra. Fabrícia Lopes Silva e da Sra. Dinelany da Silva Araújo.
19. Por intermédio de advogados constituídos nos autos, as Sras. Fabrícia e Dinelany apresentaram alegações de defesa em conjunto (peças 46 a 53) , as quais sejam analisadas a seguir.
ANÁLISE DOS PRESSUPOSTOS DE PROCEDIBILIDADE DA IN/TCU 71/2012
Verificação de Eventual Prejuízo ao Contraditório e Ampla Defesa
20. Verifica-se que não há prejuízo ao contraditório e à ampla defesa das responsáveis, uma vez que não houve o transcurso de mais de dez anos desde o fato gerador sem que tenha havido a notificação dos responsáveis pela autoridade administrativa federal competente (art. 6º, inciso II, c/c art. 19 da Instrução Normativa/TCU 71/2012, modificada pela IN/TCU 76/2016, uma vez que os recursos transferidos e as despesas impugnadas referem-se aos exercícios de 2011 e 2012 e as responsáveis foram notificadas sobre as irregularidades pela autoridade administrativa competente, conforme descrito no Relatório Completo do Tomador de Contas Especial 012/2017, entre 12/7/2013 e 17/8/2016 (peça 1, p. 16-17) .
Valor de Constituição da TCE
21. Verifica-se, também, que o valor atualizado do débito apurado (sem juros) em 1º/1/2017 é superior ao limite mínimo de R$ 100.000,00, na forma estabelecida nos arts. 6º, inciso I, e 19 da IN/TCU 71/2012, modificada pela IN/TCU 76/2016.
VERIFICAÇÃO DA EXISTÊNCIA DE OUTROS DÉBITOS
22. Em atenção ao comando contido no item 9.4 do Acórdão 1772/2017-TCU-Plenário, de relatoria do Exmo. Ministro-Substituto Augusto Sherman Cavalcanti, e em atendimento ao disposto no art. 6º, § 1º, da IN/TCU 71/2012, informa-se que não foram encontrados outros processos nos quais as responsáveis constem como responsáveis por outros débitos. 
EXAME TÉCNICO
Esgotamento da via administrativa do Ministério da Saúde para ressarcimento do dano
23. Preliminarmente, oportuno consignar que, nos termos do art. 23, § 1º, do Decreto 7.827, de 16/10/2012, que regulamenta a Lei Complementar 141, de 13/1/2012, e do item 9.3.5.2 do Acórdão 1072/2017-TCU-Plenário (Relator Min. Bruno Dantas) , foram esgotadas, na via administrativa de controle interno do Ministério da Saúde, as medidas para ressarcimento do dano, conforme notificações às responsáveis, constante na peça 1, p. 16-17, a exemplo dos Ofícios Sistema 5.825 e 5826 MS/SE/FNS, de 18/7/2016, que comunicam a instauração da TCE e inclusão das responsáveis no CADIN.
Caracterização das irregularidades geradoras do dano ao erário
24. A equipe de auditoria do Denasus apontou débito em cinco constatações, referentes a recursos recebidos do FNS à conta de programas da atenção básica, a saber:
Constatação 264902 - não foram comprovadas as atividades dos profissionais médicos, enfermeiros e odontólogos, nas equipes de Saúde da Família e Saúde Bucal, das unidades de saúde de Massapê e Barra do Silva, exercício de 2011, no valor de R$ 126.425,28. Do total de R$ 109.650,00, repassados para o programa saúde da família em 2011, foram comprovadas despesas de R$ 63.324,72, enquanto para o programa saúde bucal, do total de R$ 80.100,00, nenhuma despesa foi comprovada (peça 2, p. 24/25) ;
Constatação 265763 - mesma constatação anterior, só que relativa ao exercício de 2012, no valor de R$ 62.954,40. Ressalte-se que os auditores do Denasus verificaram que houve despesas no valor de R$ 188.270,35, para o programa saúde da família, sendo que o valor repassado em 2012 foi menor, de R$ 147.150,00, ou seja, o gasto superou o valor recebido em R$ 41.120,35. Quanto ao programa de saúde bucal, foi repassado o valor de R$ 75.765,00 e comprovadas despesas de R$ 12.810,60, restando pendente de comprovação o montante de R$ 62.954,40 (peça 2, p. 30/32) ;
Constatação 265771 - do total de R$ 209.460,00 repassados pelo FNS ao Fundo Municipal de Saúde (FMS) de Carnaubeira da Penha/PE, referente ao programa agentes comunitários de saúde, exercício de 2011, foram comprovadas despesas na ordem R$ 181.607,60. Logo, não houve a comprovação da aplicação de R$ 27.582,40 (peça 2, p. 33/35) ;
Constatação 265790 - do total de R$ 224.040,00 repassados pelo FNS para o FMS de Carnaubeira da Penha/PE, referente ao programa dos agentes comunitários de saúde, exercício de 2012, foram comprovadas despesas de R$ 171.456,00. Portanto, não houve a comprovação da aplicação R$ 52.583,46 (peça 2, p. 32-33) ; e
Constatação 266049 - glosa no valor de R$ 434.301,42, tendo em vista que, do total de R$ 1.287.125,00 de recursos repassados pelo FNS no período de janeiro/2011 a fevereiro/2012 para o Incentivo de Atenção Básica aos Povos Indígenas (IAB-PI) , foram utilizados no programa R$ 852.823,58. As demais despesas foram destinadas a outras ações e serviços de saúde da atenção básica, contrariando o art. 4º da PT/GM/MS 2.656 de 17/10/2007 (atualmente revogada pela PT 2.012, de 14/9/2012) , que estabelece que o IAB-PI seja utilizado para ofertar consultas e procedimentos de atenção básica às comunidades indígenas (peça 2, p. 16-18) .
25. Consoante apontado na instrução inicial, o tomador de contas imputou o débito às ex-secretárias de saúde, conforme os respectivos períodos de gestão. Assim, pelos valores gastos de 1º/1/2011 a 31/1/2012, responsabilizou a Sra. Fabrícia Lopes Silva, no valor de R$ 536.263,89 e pelas despesas de 1º/2/2012 a 28/12/2012, a Sra. Dinelany da Silva Araújo, por R$ 167.853,07. Entretanto, esses não deviam ser os valores das citações, conforme se verá.
26. Segundo o Denasus, na Constatação 264902 não teriam sido comprovadas as atividades dos profissionais médicos, enfermeiros e odontólogos, das unidades de saúde de Massapê e Barra do Silva, no exercício de 2011, no valor de R$ 126.425,28, sendo R$ 46.325,28 referente ao programa saúde da família e R$ 80.100,00 relativo ao programa saúde bucal. Considerando-se os períodos de gestão das ex-secretárias municipais de saúde, [o débito a ser] atribuído à Sra. Fabrícia Lopes Silva [segue na tabela abaixo]:
Tabela 1 - Despesas não comprovadas - programa saúde da família
	Data da Ocorrência
	Valor do Débito (R$) 

	20/01/2011
	2.800,00

	17/02/2011
	2.800,00

	19/08/2011
	6.500,00

	22/09/2011
	2.037,64

	17/10/2011
	2.037,64

	21/11/2011
	20.100,00

	19/12/2011
	10.050,00

	Total
	46.325,28

Fonte: RA 12.094/Denasus (peça 2) 
Tabela 2 - Despesas não comprovadas - programa saúde bucal
	Data da Ocorrência
	Valor do Débito (R$) 

	04/01/2011
	6.000,00

	20/01/2011
	6.000,00

	24/02/2011
	6.000,00

	17/03/2011
	6.000,00

	14/04/2011
	6.000,00

	20/05/2011
	6.000,00

	17/06/2011
	6.000,00

	19/07/2011
	6.300,00

	19/08/2011
	6.300,00

	26/09/2011
	6.300,00

	17/10/2011
	6.300,00

	21/10/2011
	300,00

	23/11/2011
	6.300,00

	19/12/2011
	6.300,00

	Total
	80.100,00

Fonte: RA 12.094/Denasus (peça 2) 
27. Na Constatação 265763 não teriam sido comprovadas as atividades dos profissionais no valor de R$ 62.954,40, relativamente ao exercício de 2012. Este valor resultou do fato de ter sido repassado o valor de R$ 75.765,00 ao programa saúde bucal, mas só se comprovar despesas de R$ 12.810,60, gerando, em consequência, débito de R$ 62.954,40. Contudo, para o programa saúde da família foram repassados R$ 147.150,00, mas se comprovou despesas de R$ 188.270,35, ou seja, o gasto superou o valor recebido em R$ 41.120,35. 
27.1. 	Todavia, é possível [inferir] que esse gasto tenha sido financiado com recursos do programa saúde bucal. Embora isso fosse prática vedada à época, pode-se admitir que o valor de R$ 41.120,35 venha a ser abatido das despesas não comprovadas de R$ 62.954,40, de modo que o dano ao erário, relativo à Constatação 265763 diminuiria para R$ 21.834,05 (62.954,40 menos 41.120,35) . 
27.2. 	Considerando-se os respectivos períodos de gestão, este débito deve ser atribuído à Sra. Dinelany da Silva Araújo, conforme o cronograma dos pagamentos. Tendo em vista que houve despesas comprovadas com o programa saúde da família, cujas datas não restaram identificadas, pode-se assumir a data de 18/12/2012 como a data do débito de R$ 21.834,05, que corresponde à data do último evento e que é mais favorável à responsável.
Tabela 3 - Despesas não comprovadas - programa saúde bucal
	Data da Ocorrência
	Valor do Débito (R$) 

	02/01/2012
	6.300,00

	02/03/2012
	6.300,00

	29/03/2012
	6.300,00

	18/04/2012
	6.300,00

	23/05/2012
	3.345,00

	21/06/2012
	6.690,00

	20/07/2012
	6.690,00

	24/08/2012
	3.487,35

	20/09/2012
	3.877,35

	22/10/2012
	6.690,00

	23/11/2012
	3.487,35

	18/12/2012
	3.487,35

	Total
	62.954,40

	Outras desp. comprovadas
	-41.120,35

	18/12/2012
	21.834,05

Fonte: RA 12.094/Denasus (peça 2) 
28. Na Constatação 265771 não teriam sido comprovadas despesas de R$ 27.582,40 em relação ao programa agentes comunitários de saúde, no exercício de 2011. Considerando-se os respectivos períodos de gestão, este débito deve ser atribuído à Sra. Fabrícia Lopes Silva.
Tabela 4 - Despesas não comprovadas - programa agentes comunitários de saúde
	Data da Ocorrência
	Valor do Débito (R$) 

	04/01/2011
	2.288,67

	21/01/2011
	1.260,00

	25/01/2011
	14.280,00

	18/02/2011
	2.422,24

	17/03/2011
	909,52

	14/04/2011
	1.162,24

	16/05/2011
	1.162,24

	17/06/2011
	1.162,24

	21/11/2011
	699,01

	15/12/2011
	1.128,74

	19/12/2011
	1.377,50

	Total
	27.852,40

Fonte: RA 12.094/Denasus (peça 2) 
29. Na Constatação 265790 não teriam sido comprovadas despesas de R$ 52.583,46 do programa agentes comunitários de saúde, em relação ao exercício de 2012. Considerando-se os respectivos períodos de gestão, este débito deve ser atribuído à Sra. Dinelany da Silva, exceto o débito de 3/1/2012, que deve ser atribuído à Sra. Fabrícia Lopes Silva.
Tabela 5 - Despesas não comprovadas - programa agentes comunitários de saúde
	Data da Ocorrência
	Valor do Débito (R$) 

	03/01/2012
	341,34

	24/02/2012
	641,19

	16/03/2012
	2.589,73

	13/04/2012
	1.376,03

	15/05/2012
	892,08

	21/06/2012
	1.635,00

	18/07/2012
	17.420,00

	21/08/2012
	3.565,06

	18/09/2012
	1.662,00

	19/10/2012
	1.662,00

	22/11/2012
	1.409,03

	14/12/2012
	1.970,00

	17/12/2012
	17.420,00

	Total
	52.583,46

Fonte: RA 12.094/Denasus (peça 2) 
30. Na Constatação 266049 houve glosa no valor de R$ 434.301,42, uma vez que, do total de R$ 1.287.125,00, repassados pelo FNS em 2011 e 2012 para o Incentivo de Atenção Básica aos Povos Indígenas (IAB-PI) , teriam sido utilizados R$ 852.823,58, sendo que as demais despesas [teriam sido] destinadas a outras ações e serviços de saúde da atenção básica, contrariando, na época, o art. 4º da Portaria GM/MS 2.656/2007.
31. No entanto, o art. 4º da Portaria GM/MS 2.656/2007 foi expressamente revogado pelo art. 7º da Portaria GM/MS 2.012/2012, que extinguiu o IAB-PI, dispôs sobre a utilização dos recursos financeiros remanescentes e deu outras providências. Ademais, o art. 5º da Portaria 2.012 alterou o texto do § 2º do art. 2º da Portaria 2.656, determinando que os recursos do IAB-PI passavam a compor os Blocos de Financiamento da Atenção Básica e da Média e Alta Complexidade, respectivamente, instituídos pela Portaria GM/MS 204, de 31/1/2007.
32. Sendo assim, a irregularidade apontada na Constatação 266049 deixou de existir após a publicação da Portaria GM/MS 2.012/2012, uma vez que as despesas então consideradas irregulares, porque aplicadas em outras ações e serviços de saúde da atenção básica, passaram a ser permitidas. Em outras palavras, se o TCU impusesse ao município a obrigação de recompor esses valores do desvio de objeto na própria conta do IAB-PI, ocorreria que o município poderia usá-lo como recurso financeiro remanescente nos Blocos de Financiamento da Atenção Básica e da Média e Alta Complexidade.
33. Além disso, o TCU decidiu reiteradas vezes, antes da edição da Lei Complementar 141/2012, pela não imputação de débitos ao ente público em casos de desvio de objeto. Mesmo após a edição da referida Lei, há diversos julgados do TCU no sentido de afastar o débito nos casos de desvio de objeto no uso de recursos oriundos de transferências fundo a fundo do FNS (Acórdãos 1.584/2015, 3.515/2013, 7.527/2013 e 7.496/2015, da Segunda Câmara, e 5.186/2012, 5.304/2013, 1.797/2014, 5.131/2014 e 5.677/2014, da Primeira Câmara, entre outros) .
34. Assim, em que pese a percuciente análise levada a efeito pela equipe de auditoria do Denasus, posiciona-se pelo afastamento dos débitos relativos à constatação 266049, a maioria relativas a pagamentos antes da edição da LC 142/2012 (apenas um pagamento foi efetuado após, em 24/02/2012) .
35. Quanto à apuração da existência de outros agentes a serem responsabilizados pelo dano ao erário, a diligência efetuada à Superintendência do Banco do Brasil no estado de Pernambuco não foi suficiente para esclarecer a questão. Entre os documentos enviados pela mencionada Superintendência há cópias de cheques (peça 29, p. 13, 16, 19) com duas assinaturas, além de cartão de autógrafos de duas pessoas: Fabrícia Lopes Silva (peça 29, p. 27) e Hilda Guiomar da Silva (peça 29, p. 28) . Mas são evidências insuficientes para apontar responsabilização de gestores.
36. Paralelamente, os papéis de trabalhos remetidos pelo Denasus (peça 13 a 28) também não permitiam afirmar, com absoluta certeza, que houve participação de outros gestores, além da secretária municipal de saúde de Carnaubeira da Penha/PE na gestão do FMS. Vários dos documentos apresentados contêm assinaturas de pessoas que seriam ordenador de despesa e tesoureira, a exemplo do documento juntado à peça 13, p. 24, cujos assinantes não estão identificados. 
37. Até seria possível estabelecer semelhança entre a assinatura aposta do documento de peça 12, p. 24, campo destinado à tesouraria, com a assinatura da Sra. Hilda Guiomar da Silva, aposta no cartão de autógrafos do Banco do Brasil (peça 29, p. 28) , mas não [é possível] afirmar [que ela foi] gestora de recursos financeiros do FMS. É possível que a suposta tesoureira participasse da assinatura de documentos, por exigência formal, mas sem participar da gestão dos recursos. 
38. Por isso, entendeu-se mais adequado atribuir as responsabilidades pelos débitos apenas às ex-secretárias municipais de saúde. Ademais, nos termos da Lei 8.080/1990 - Capítulo III - Da Organização, da Direção e da Gestão, art. 9º, a administração do fundo municipal de saúde cabe ao secretário de saúde local.
39. Diante do exposto, [foi proposta a citação das ex-gestoras pelo débito abaixo descrito]: 
Tabela 6 - Débitos atribuídos à Sra. Fabrícia Lopes Silva
	Data da Ocorrência
	Valor do Débito (R$) 

	04/01/2011
	2.288,67

	04/01/2011
	6.000,00

	20/01/2011
	6.000,00

	20/01/2011
	2.800,00

	21/01/2011
	1.260,00

	25/01/2011
	14.280,00

	17/02/2011
	2.800,00

	18/02/2011
	2.422,24

	24/02/2011
	6.000,00

	17/03/2011
	909,52

	17/03/2011
	6.000,00

	14/04/2011
	1.162,24

	14/04/2011
	6.000,00

	16/05/2011
	1.162,24

	20/05/2011
	6.000,00

	17/06/2011
	1.162,24

	17/06/2011
	6.000,00

	19/07/2011
	6.300,00

	19/08/2011
	6.300,00

	19/08/2011
	6.500,00

	22/09/2011
	2.037,64

	26/09/2011
	6.300,00

	17/10/2011
	6.300,00

	17/10/2011
	2.037,64

	21/10/2011
	300,00

	21/11/2011
	699,01

	21/11/2011
	20.100,00

	23/11/2011
	6.300,00

	15/12/2011
	1.128,74

	19/12/2011
	1.377,50

	19/12/2011
	6.300,00

	19/12/2011
	10.050,00

	03/01/2012
	341,34

	Total
	154.619,02

Tabela 7 - Débitos atribuídos à Sra. Dinelany da Silva Araújo
	Data da Ocorrência
	Valor do Débito (R$) 

	24/02/2012
	641,19

	16/03/2012
	2.589,73

	13/04/2012
	1.376,03

	15/05/2012
	892,08

	21/06/2012
	1.635,00

	18/07/2012
	17.420,00

	21/08/2012
	3.565,06

	18/09/2012
	1.662,00

	19/10/2012
	1.662,00

	22/11/2012
	1.409,03

	14/12/2012
	1.970,00

	17/12/2012
	17.420,00

	18/12/2012
	21.834,05

	Total
	74.076,17

[As citações nos moldes acima descritos foram realizadas por meio dos ofícios de peças 39/42]. 
Alegações de defesa apresentadas
40. As Sras. Fabrícia Lopes Silva e Dinelany da Silva Araújo apresentaram, em síntese, as seguintes alegações de defesa:
a) não há razão para a manutenção da presente proposta de encaminhamento, eis que, conforme será minuciosamente demonstrado abaixo, junta-se todas as documentações pertinentes para a devida comprovação da regularidade das despesas ora questionadas, motivo pelo qual não deve permanecer as irregularidades, ante a ausência de dano ao erário (peça 46, p. 3) ; 
Constatação 264902
b) não há nenhuma razão para a manutenção deste valor de débito em decorrência da ausência de comprovação das atividades dos profissionais médicos, enfermeiros e odontológicos, nas equipes da secretaria de saúde da família, das unidades de saúde de Massapê e Barra do Silva, isto porque, conforme documentos anexados, houve a devida comprovação, sem que seja necessário a defendente arcar com prejuízo inexistente (peça 46, p. 4-5) ;
c) À época da gestão existiam dois PSF - Massapê e PSF Barra do Silva, no qual foram contratados dois médicos, além da equipe de saúde comportando os enfermeiros e outros. Estão sendo anexados os empenhos dos médicos Juciano Silvino e Carlos Edmundo, que recebiam mensalmente o valor de R$ 10.800,00. Além da contratação dos médicos e de suas equipes, também houve a contratação de veículos de transporte para os dois PSF (contrato de 2010 e termo aditivo para 2011) , peça 46, p. 5;
d) conforme se extrai do relatório detalhado de transferência do sistema contábil relativo aos empenhos à época, é possível perceber que consta dos autos todos os comprovantes necessários para a comprovação das despesas com a Saúde da Família, além de que, os valores mencionados ultrapassam os empenhos supostamente não comprovados (peça 46, p. 5) ;
e) conforme se extrai do relatório detalhado de transferência do sistema contábil relativo aos empenhos à época, é possível perceber que consta dos autos todos os comprovantes necessários para a comprovação das despesas com a Saúde Bucal. Portanto, comprovadas as despesas mencionadas por meio de diversos empenhos anexados nos autos, inexiste débito a ser imputado à defendente (peça 46, p. 8) ;
Constatação 265771
f) conforme documentos anexados, houve a devida comprovação, sem que seja necessário a defendente arcar com prejuízo inexistente. Do total de R$ 209.460,00 repassados pelo FNS para o FMS, referente ao programa Agentes Comunitários de Saúde, exercício de 2011, foram comprovadas despesas na ordem de R$ 181.607,60. Logo não houve a comprovação de aplicação de R$ 27.582,40 (peça 46, p. 9) ;
g) o valor da despesa do pessoal do programa totalizou R$ 217.612,52. Consta também a relação de empenhos emitidas à época e a folha de pagamento, conforme anexado na presente defesa. É crucial destacar que há duas folhas de pagamento, sendo a primeira, a folha dos Agentes Comunitários de Saúde e a segunda, a folha de pagamento de Agente de Endemias (outro programa) ;
Constatação 265763
h) por meio da Portaria nº 031-A/2010 (peça 48, p. 23) , foi atribuído gratificação aos salários dos odontólogos do PSF, conforme portaria anexada aos autos pela defesa. Apesar do relatório de auditoria ter afirmado que foram repassados cerca de R$ 75 mil, foi gasto valor a maior que resta devidamente comprovado, com fulcro no histórico de empenhos (peça 46, p. 14) ;
i) consta também a relação de empenhos emitidas a época e a folha de pagamento, conforme anexado na presente defesa. Portanto, comprovadas as despesas mencionadas por meio de diversos empenhos anexados nos autos, inexistindo débito a ser imputado à defendente (peça 46, p. 14) ;
Constatação 265790  
j) semelhante aos itens anteriores, o Programa de Agentes Comunitários de Saúde, durante o exercício de 2012, consta dos Relatórios do Sistema Contábil e da Planilha, com o valor de R$ 237.240,12, incluso a parte de contribuição previdenciária ao RPPS no percentual de 13% (peça 46, p. 18) . 
Análises
41. De acordo com os auditores do Denasus, os Boletins Diários de Produção Ambulatorial (BDPA) ou Boletins de Produção Ambulatorial Individuais (BPAI) , [os quais] comprovariam que os profissionais médicos, enfermeiros e dentistas prestaram atendimento nos PSFs no período auditado, não foram disponibilizados formalmente pela [Secretaria Municipal de Saúde], e ficou evidenciada a ausência dos relatórios dos profissionais, o que reforça as evidências da falta de controle sobre o cumprimento da carga horária dos profissionais em tela das equipes de saúde da família do município. Tais fatos contrariam o art. 1° da Portaria SAS/MS 709/2007, que institui o BPAI e o BPA consolidado, bem como o Anexo I da PT/GM/MS 2.167/2001 e o inciso IV, subitem 2.1 do Capítulo II e o subitem 5.1 do Capítulo III da Política Nacional de Atenção Básica aprovada pela PT/GM/MS 648/2006 (revogada pela PT/GM/MS 2.488/2011 (peça 2, p. 24) :
'IV - assegurar o cumprimento de horário integral - jornada de 40 horas semanais - de todos os profissionais nas equipes de saúde da família, de saúde bucal e de agentes comunitários de saúde, com exceção daqueles que devem dedicar ao menos 32 horas de sua carga horária para atividades na equipe de SF e até 8 horas do total de sua carga horária para atividades de residência multiprofissional e/ou de medicina de família e de comunidade, ou trabalho em hospitais de pequeno porte, conforme regulamentação específica da Política Nacional dos Hospitais de Pequeno Porte;
 (...) 
5.1. Da suspensão do repasse de recursos do PAB variável - O Ministério da Saúde suspenderá o repasse de recursos dos incentivos a equipes de Saúde da Família ou de Saúde Bucal ao município e/ou ao Distrito Federal, nos casos em que forem constatadas, por meio do monitoramento e/ou da supervisão direta do Ministério da Saúde ou da Secretaria Estadual de saúde ou por auditoria do DENASUS, alguma das seguintes situações:
I - inexistência de unidade de saúde cadastrada para o trabalho das equipes e/ou;
II - ausência de qualquer um dos profissionais da equipe por período superior a 90 (noventa) dias, com exceção dos períodos em que a contratação de profissionais esteja impedida por legislação específica e/ou;
III - o descumprimento da carga horária para os profissionais das Equipes de Saúde da Família ou de Saúde Bucal estabelecida nesta Política.'
42. Segundo os auditores do Denasus, os BPAI dos profissionais têm como finalidade registrar os atendimentos, procedimentos e tratamentos realizados em cada estabelecimento de saúde e processar, de forma descentralizada, a produção desses estabelecimentos. Além disso, os procedimentos ambulatoriais são utilizados para a codificação dos atendimentos realizados pelos profissionais, possibilitando, dessa forma, a identificação individualizada de cada procedimento (peça 2, p. 24) .
43. Ou seja, os BPAI são as comprovações de atendimento médico/hospitalar. Além da finalidade de registrar os atendimentos, procedimentos e tratamentos realizados em cada unidade de saúde, o BPAI comprova o atendimento de saúde, seja de médico ou de dentista. 
44. Como esses documentos não foram fornecidos para os auditores do Denasus, estes concluíram não apenas pela falta de controle sobre o cumprimento da carga horária dos profissionais das equipes de saúde da família do município, mas também pela ausência de atividades dos profissionais médicos, enfermeiros e odontólogos nas equipes de Saúde da Família e Saúde Bucal, dos PSFs de Massapê e Barra do Silva.
45. A defesa das Sras. Fabrícia e Dinelany contestou a ausência dos mencionados profissionais dos postos de saúde de Massapé e Barra do Silva, - que foram os postos objeto da auditoria do Denasus - mas não [apresentou] documentos suficientes para comprovar a atuação dos médicos, dentistas, enfermeiros e ACS.
45.1. 	Dos documentos apresentados pela defesa, apenas os mapas de produção ambulatorial diária - PSF Massapé (peça 46, p. 22-63; peça 47; peça 48, p. 86-95; peça 51, p. 45-88; peça 52, p. 1-55) poderiam ser considerados hábeis para comprovar os atendimentos. Porém, são documentos incompletos e dizem respeito apenas a atendimentos odontológicos.
45.2. 	Os demais documentos anexados, a exemplo dos listados a seguir, não comprovam atendimentos associados à saúde das pessoas, mas apenas que os profissionais de saúde foram pagos:
a) CNES - PSF Barra do Silva (peça 48, p. 25-30) ; 
b) CNES - PSF Massapé (peça 52, p. 59) ;
c) Notas de Empenho/Ordem de Pagamento (peça 48, p. 132-146; peça 49, p. 1-29, p. 88-89, p. 92-112; peça 53, p. 75-78, p. 85-94, p. 96-97) ; 
d) Resumo mensal da folha de pagamento (peça 49, p. 114-121; peça 50, p. 32-39) ; 
e) Detalhamento de pagamentos (peça 49, p. 30-31) , 
f) Planilha demonstrativa de pagamento de ACS em 2011 (peça 50, p. 40-41) ;
g) Planilha demonstrativa de pagamento de ACS em 2012 - (peça 50, p. 98-99) ; 
h) Planilha demonstrativa de pagamento de PSB em 2011 (peça 53, p. 13) ; 
i) Planilha demonstrativa de pagamento de PSF em 2011 (peça 53, p. 105) ;
j) Relação de empenhos emitidos (peça 50, p. 96-97; peça 51, p. 42-440) ; e
k) Contratos de prestação de serviços (peça 48, p. 32-37; peça 52, p. 62-63; peça 53, p. 101-104) . 
46. Veja-se que as responsáveis Fabrícia Lopes Silva e Dinelany da Silva Araújo foram citadas em face da não comprovação das atividades dos profissionais médicos, enfermeiros e odontólogos, nas equipes de Saúde da Família e Saúde Bucal, das unidades de saúde de Massapê e Barra do Silva e em face da não comprovação de despesas referentes ao programa agentes comunitários de saúde. Portanto, deviam apresentar os comprovantes de que os profissionais de saúde prestaram, de fato, os serviços para os quais foram pagos com recursos do SUS. 
47. Desse modo, as alegações de defesa apresentadas não devem ser acolhidas, uma vez que não foram capazes de demonstrar as atividades dos profissionais médicos, enfermeiros e odontólogos, nas equipes de Saúde da Família e Saúde Bucal, das unidades de saúde de Massapê e Barra do Silva, nem a comprovação das despesas referentes ao programa agentes comunitários de saúde. A ausência de comprovação das despesas caracteriza ato gestão irregular, na forma das alíneas 'b' e  'c' do inciso III do art. 16 da Lei 8.443/1992, uma vez que afrontou o disposto nos art. 62 e 63 da Lei 4.320/1964.
48. Adicionalmente, a defesa das responsáveis não apresentou elementos no sentido de reconhecer a ocorrência de boa-fé nas [suas] condutas. Consequentemente, o Tribunal pode, desde logo, proferir o julgamento de mérito pela irregularidade das contas, conforme os termos dos §§ 2º e 6º do art. 202 do Regimento Interno do TCU (Acórdão 2064/2011-TCU-Primeira Câmara (Rel. Min. Ubiratan Aguiar) , 6.182/2011-TCU-1ª Câmara (Rel. Min. Weder de Oliveira) , 4.072/2010-TCU-1ª Câmara (Rel. Min. Valmir Campelo) , 1.189/2009-TCU-1ª Câmara (Rel. Min. Marcos Bemquerer) e 731/2008-TCU-Plenário (Rel. Min. Aroldo Cedraz) .
49. Dessa forma, as responsáveis Fabrícia Lopes Silva e Dinelany da Silva Araújo devem ter as alegações de defesa rejeitadas, ter as contas especiais julgadas irregulares, serem condenadas em débito e apenadas com a multa prevista no art. 57 da Lei 8.443/1992.
Análise da Pretensão Punitiva do TCU
50. Com relação à ocorrência da prescrição da pretensão punitiva, este Tribunal aprovou, por meio do Acórdão 1441/2016-TCU-Plenário, Rel. Ministro Benjamin Zymler, incidente de uniformização de jurisprudência em que firmou o entendimento de que a matéria se subordina ao prazo prescricional de dez anos indicado no art. 205 do Código Civil, contado a partir da data de ocorrência da irregularidade a ser sancionada. Tendo em vista que os pagamentos de despesas não comprovadas ocorreram nos exercícios de 2011 e 2012, ainda não houve o transcurso do prazo de dez anos. Portanto, não há óbice à pretensão punitiva do TCU.    
CONCLUSÃO
51. Citadas em face da não comprovação das atividades dos profissionais médicos, enfermeiros e odontólogos, nas equipes de Saúde da Família e Saúde Bucal, das unidades de saúde de Massapê e Barra do Silva e em face da não comprovação de despesas referentes ao programa agentes comunitários de saúde, as responsáveis Fabrícia Lopes Silva e Dinelany da Silva Araújo não comprovaram a efetiva realização das despesas.
52. Embora no RA 12.094/Denasus (peça 2, p. 3-83) a equipe de auditoria tenha apurado débito em [função] da não apresentação de documentos comprobatórios da boa e regular aplicação dos recursos recebidos do FNS, à conta de programas da atenção básica, referente nos exercícios de 2011 e 2012, no valor original de R$ 704.116,96, o débito objeto desta TCE é de R$ 228.695,19, em valores originais, em face de modificações ocorridas na legislação que vieram a beneficiar as gestoras municipais.
53. Em face da análise promovida nos itens 41 a 49, propõe-se rejeitar as alegações de defesa apresentadas pelas Sras. Fabrícia Lopes Silva e Dinelany da Silva Araújo, uma vez que não foram suficientes para sanear as irregularidades a elas atribuídas.
54. Os argumentos de defesa tampouco lograram afastar o débito imputado às responsáveis. Ademais, inexistem nos autos elementos que demonstrem sua boa-fé ou a ocorrência de outros excludentes de culpabilidade. Desse modo, suas contas devem, desde logo, ser julgadas irregulares, nos termos do art. 202, § 6º, do Regimento Interno/TCU, procedendo-se à sua condenação em débito e à aplicação da multa prevista no art. 57 da Lei 8.443/1992."
3.	Com base em tais considerações, a unidade especializada apresentou a seguinte proposta de mérito (peças 55, pp. 13/15, 56 e 57) :
"I) rejeitar as alegações de defesa apresentadas pelas Sras. Fabrícia Lopes Silva e Dinelany da Silva Araújo; 
II) julgar irregulares, nos termos dos arts. 1º, inciso I, 16, inciso III, alíneas 'b' e 'c', da Lei 8.443/92, c/c os arts. 19 e 23, inciso III, da mesma Lei, e com arts. 1º, inciso I, 209, incisos II e III, 210 e 214, inciso III, do Regimento Interno/TCU, as contas das Sras. Fabrícia Lopes Silva e Dinelany da Silva Araújo, na condição de ex-secretárias municipais de saúde de Carnaubeiras da Penha/PE, condenando-as ao pagamento das importâncias a seguir especificadas, atualizadas monetariamente e acrescidas dos juros de mora, calculadas a partir das datas discriminadas até a data do efetiva quitação do débito, fixando-lhes o prazo de quinze dias, para que comprovem, perante o Tribunal, o recolhimento das referidas quantias aos cofres do Fundo Nacional de Saúde, nos termos do art. 23, inciso III, alínea 'a', da citada lei:
II.1) responsabilidade da Sra. Fabrícia Lopes Silva:
	DATA DA OCORRÊNCIA
	VALOR ORIGINAL (R$) 

	04/01/2011
	2.288,67

	04/01/2011
	6.000,00

	20/01/2011
	6.000,00

	20/01/2011
	2.800,00

	21/01/2011
	1.260,00

	25/01/2011
	14.280,00

	17/02/2011
	2.800,00

	18/02/2011
	2.422,24

	24/02/2011
	6.000,00

	17/03/2011
	909,52

	17/03/2011
	6.000,00

	14/04/2011
	1.162,24

	14/04/2011
	6.000,00

	16/05/2011
	1.162,24

	20/05/2011
	6.000,00

	17/06/2011
	1.162,24

	17/06/2011
	6.000,00

	19/07/2011
	6.300,00

	19/08/2011
	6.300,00

	19/08/2011
	6.500,00

	22/09/2011
	2.037,64

	26/09/2011
	6.300,00

	17/10/2011
	6.300,00

	17/10/2011
	2.037,64

	21/10/2011
	300,00

	21/11/2011
	699,01

	21/11/2011
	20.100,00

	23/11/2011
	6.300,00

	15/12/2011
	1.128,74

	19/12/2011
	1.377,50

	19/12/2011
	6.300,00

	19/12/2011
	10.050,00

	03/01/2012
	341,34

II.2) responsabilidade de Dinelany da Silva Araújo:
	DATA DA OCORRÊNCIA
	VALOR ORIGINAL (R$) 

	24/02/2012
	641,19

	16/03/2012
	2.589,73

	13/04/2012
	1.376,03

	15/05/2012
	892,08

	21/06/2012
	1.635,00

	18/07/2012
	17.420,00

	21/08/2012
	3.565,06

	18/09/2012
	1.662,00

	19/10/2012
	1.662,00

	22/11/2012
	1.409,03

	14/12/2012
	1.970,00

	17/12/2012
	17.420,00

	18/12/2012
	21.834,05

III) aplicar individualmente às Sras. Fabrícia Lopes Silva e Dinelany da Silva Araújo a multa prevista no art. 57 da Lei 8.443/92 c/c o art. 267 do Regimento Interno/TCU, fixando-lhes o prazo de quinze dias, a contar da notificação, para que comprovem, perante o Tribunal (art. 214, III, 'a', do Regimento Interno do TCU) , o recolhimento da dívida aos cofres do Tesouro Nacional, atualizada monetariamente desde a data do acórdão que vier a ser proferido por este Tribunal até a do efetivo recolhimento, se pagas após o vencimento, na forma da legislação em vigor;
IV) autorizar, desde logo, a cobrança judicial das dívidas, caso não atendidas as notificações, na forma do disposto no art. 28, inciso II, da Lei 8.443/1992;
V) autorizar também, desde logo, se requerido, com fundamento no art. 28, inciso I, da Lei 8.443/1992 c/c o art. 217, §§ 1º e 2º do Regimento Interno/TCU, o parcelamento das dívidas em até 36 parcelas, incidindo sobre cada parcela, corrigida monetariamente, os correspondentes acréscimos legais, fixando- lhes o prazo de quinze dias, a contar do recebimento da notificação para comprovarem, perante o Tribunal, o recolhimento da primeira parcela, e de trinta dias, a contar da parcela anterior, para comprovar os recolhimentos das demais parcelas, devendo incidir sobre cada valor mensal, atualizado monetariamente, os juros de mora devidos, no caso do débito, na forma prevista na legislação em vigor, alertando os responsáveis de que a falta de comprovação do recolhimento de qualquer parcela importará o vencimento antecipado do saldo devedor, nos termos do § 2º do art. 217 do Regimento Interno deste Tribunal;
VI) enviar cópia do Acórdão que vier a ser proferido ao Denasus e aos responsáveis, para ciência, informando que a presente deliberação, acompanhada do Relatório e do Voto que a fundamenta, está disponível para a consulta no endereço www.tcu.gov.br/acordaos, além de esclarecer que, caso requerido, o TCU poderá fornecer sem custos as correspondentes cópias, de forma impressa."
4.	O Parquet especializado, em parecer da lavra da Procuradora-Geral Cristina Machado da Costa e Silva, anuiu à proposta da Secex/TCE (peça 58) .
		É o Relatório.

Gustavo Paulo Miranda de Albuquerque Filho (OAB/PE 42.868), Na¿talie Aragone de Albuquerque Mello (OAB/PE 49.678), Paulo Roberto Fernandes Pinto Júnior (OAB/PE 29.754) e Renato Cicalese Beviláqua (OAB/PE 44.064).

Procuradora-Geral Cristina Machado da Costa e Silva.

TOMADA DE CONTAS ESPECIAL. MUNICÍPIO DE CARNAUBEIRA DA PENHA/PE. FUNDO NACIONAL DE SAÚDE. TRANSFERÊNCIA NA MODALIDADE FUNDO A FUNDO. PROGRAMAS DE ATENÇÃO BÁSICA DE SAÚDE. EXERCÍCIOS DE 2011 E 2012. DESTINAÇÃO DE RECURSOS DO INCENTIVO DE ATENÇÃO BÁSICA AOS POVOS INDÍGENAS NA ATENÇÃO BÁSICA DE SAÚDE. POSSIBILIDADE. NÃO COMPROVAÇÃO DA BOA E REGULAR APLICAÇÃO DE PARTE DOS VALORES RECEBIDOS. ALEGAÇÕES DE DEFESA. REJEIÇÃO. CONTAS IRREGULARES. DÉBITO. MULTA. 1) Julgam-se irregulares as contas e em débito o responsável, com aplicação de multa, em função da não comprovação da boa e regular aplicação de recursos federais recebidos na modalidade fundo a fundo para emprego em Programas de Atenção Básica de Saúde. 2) O ônus de comprovar a regularidade da integral aplicação dos recursos públicos ao objeto ajustado compete ao gestor, por meio de documentação idônea, que demonstre, de forma efetiva, os gastos efetuados e o nexo de causalidade entre as despesas realizadas e a verba federal recebida. 3) A aplicação de recursos do Piso de Atenção Básica em despesas não relacionadas com as suas ações e serviços configura o descumprimento de normas regulamentadoras do SUS e sujeita os infratores ao julgamento pela irregularidade das contas e à aplicação de multa. 4) Torna-se desnecessária a reposição ao Fundo Municipal de Saúde, pelo Município, de débito decorrente da aplicação de recursos que, a despeito de constituir desvio de objeto à luz das normas vigentes à época do fato, é atualmente autorizada pelo art. 5º, incisos I e II, da Portaria MS 3.992/2017, a qual, a partir de janeiro de 2018, reuniu os antigos blocos de financiamento de custeio em um único bloco.

TOMADA DE CONTAS ESPECIAL (TCE)

Secretaria de Controle Externo de Tomada de Contas Especial - Secex/TCE.

Em exame a Tomada de Contas Especial instaurada pelo Fundo Nacional de Saúde - FNS, em desfavor das Sras. Fabrícia Lopes Silva e Dinelany da Silva Araújo, ex-Secretárias Municipais de Saúde nas gestões, respectivamente, de 18/8/2010 a 31/1/2012 e 1º/2 a 28/12/2012, em razão da não comprovação da boa e regular aplicação dos recursos repassados ao Município de Carnaubeira da Penha/PE por aquela entidade, na modalidade fundo a fundo, à conta dos Programas de Atenção Básica nos exercícios de 2011 e 2012, no valor original de R$ 704.116,96.
2. 	O Departamento Nacional de Auditoria do Sistema Único de Saúde - Denasus efetuou auditoria no período de 10 a 14/6/2013 na municipalidade, cuja abrangência englobou os exercícios de 2011 e 2012, com escopo de avaliar a estrutura de atendimento à saúde disponibilizada ao povo indígena Atikum à época (peça 2, pp. 5/54) .
3. 	Em síntese, a equipe de auditoria concluiu que os profissionais lotados nas equipes de saúde da família não cumpriram, nos exercícios de 2011 e 2012, a carga horária exigida pelo SUS, bem como que o povo indígena Atikum não recebeu, conforme estabelecido na Lei 9.836/1999 (que instituiu o Subsistema de Atenção à Saúde Indígena) , serviços de saúde com abordagem diferenciada.
4.	No relatório do Tomador de Contas, foi estabelecida a responsabilidade das Sras. Fabrícia Lopes Silva e Dinelany da Silva Araújo, pelos débitos, respectivamente, nos valores de R$ 536.263,89 e R$ 167.853,07 (peça 1, pp. 28/35) .
5.	Neste Tribunal, a então Secex/AM instruiu os autos e concluiu pela necessidade da realização de diligência junto ao Denasus e ao Banco do Brasil (peças 5/10) .
6.	Em seguida, o processo foi redistribuído para a Secex/TCE, a qual ficou encarregada de analisar a documentação encaminhada em atendimento à medida saneadora acima descrita (peças 11, 12 e 29) .
7.	Ato contínuo, por meio da instrução da peça 34, a unidade especializada efetuou ajustes no cálculo do dano em foco e, por meio de delegação de competência deste Relator, efetuou a citação individual das Sras. Fabri¿cia Lopes Silva e Dinelany da Silva Araújo, pelos débitos, respectivamente, de R$ 154.619,02 e R$ 74.076,17 (peças 34, pp. 10/12, 35, 36 e 39/42) . 
8.	Carreadas aos autos as respectivas alegações de defesa, foi lançada a instrução da peça 55, por meio da qual a Secex/TCE, após examinar os argumentos apresentados, propõe, sinteticamente: i) julgar irregulares as contas das responsáveis, imputando-se-lhes o débito apurado; ii) aplicar-lhes a penalidade pecuniária prevista no art. 57 da Lei 8.443/1992; e iii) encaminhar cópia do Acórdão que sobrevier ao Denasus e às ex-gestoras, para ciência.  
9.	De seu turno, o Parquet especializado, em parecer da lavra da Procuradora-Geral Cristina Machado da Costa e Silva, anuiu à proposta da Secex/TCE.
II
10. 	Inicio o exame destes autos apontando que a equipe de auditoria do Denasus apontou débito em cinco ocorrências, referentes a recursos recebidos do Fundo Nacional de Saúde, à conta dos Programas de Atenção Básica: 
	10.1. constatação 264902: ausência de comprovação das atividades dos profissionais médicos, enfermeiros e odontólogos, nas equipes de saúde da família e saúde bucal, das unidades de saúde de Massapê e Barra do Silva no exercício de 2011, no valor de R$ 126.425,28, sendo R$ 46.325,28 do bloco saúde da família e R$ 80.100,00 do bloco saúde bucal (peça 2, pp. 24/25) ;
	10.2. constatação 265763: mesma ocorrência anterior, só que relativa ao exercício de 2012, no valor de R$ 62.954,40, referente ao bloco saúde bucal. No bloco saúde da família, foi constatado gasto superior ao montante repassado de R$ 41.120,35, referente a despesas de R$ 188.270,35 e R$ 147.150,00 de valor recebido do FNS (peça 2, pp. 30/32) ;
	10.3. constatação 265771: não comprovação de R$ 27.582,40 relativo ao programa Agentes Comunitários de Saúde - ACS no exercício de 2011 (peça 2, pp. 33/35) ;
	10.4. constatação 265790: mesma ocorrência anterior, só que relativa ao exercício de 2012, no valor de R$ 52.583,46 (peça 2, pp. 32/33) ; e
	10.5. constatação 266049: glosa de R$ 434.301,42 referente à aplicação nos serviços de saúde da atenção básica no período de janeiro de 2011 a fevereiro de 2012, ao passo que tal montante deveria ter sido destinado para o Incentivo de Atenção Básica aos Povos Indígenas - IAB-PI (peça 2, pp. 16/20) .
11.	Consoante se observa dos papéis de trabalho dos auditores do Denasus, a comprovação da correta aplicação dos recursos nos blocos saúde da família, saúde bucal, agentes comunitários de saúde e IAB-PI foi feita a partir das folhas de pagamentos dos profissionais que laboraram na municipalidade (cujo pagamento foi feito contra conta corrente do respectivo ajuste) , das Notas de Empenho - NE, acompanhadas das Ordens de Pagamento, também emitidas a débito da conta do programa, e, por fim, por meio de conciliação bancária. 
12. 	As responsáveis apresentaram alegações de defesa em conjunto, representadas por causídico, por meio da qual acostaram ao processo extensa documentação que consiste, sinteticamente, em: i) Mapas de Produção Ambulatorial (peças 46, pp. 22/63; 47; 48, pp. 86/95; 51, pp. 45/88 e 52, pp. 1/55) ; ii) Notas de Empenho - NE/Ordens de Pagamento - OP (peças 48, pp. 132/146; 49, pp. 1/29, 88/89, 92/112 e 53, pp. 75/78, 85/94 e 96/97) ; iii) resumo mensal da folha de pagamentos (peças 49, pp. 114/121 e 50, pp. 32/39) ; iv) tabelas de pagamentos (peça 49, pp. 30/31) ; v) planilhas demonstrativas de pagamentos de Agentes Comunitários de Saúde, do Programa Saúde Bucal, e do Programa Saúde da Família (peças 50, pp. 98/99 e 53, pp. 13 e 105) ; vi) relação de empenhos emitidos (peças 50, pp. 96/97, e 51, pp. 42/440) ; vii) contratos de prestação de serviços (peças 48, pp. 32/37; 52, pp. 62/63, e 53, pp. 101/104) ; e viii) imagens de telas de computadores demonstrando o Cadastro Nacional de Estabelecimentos (peças 48, pp. 25/30 e 52, p. 59) .
13.	Para analisar as alegações de defesa encaminhadas, utilizarei metodologia que consistirá no cotejo da documentação apresentada pelas ex-gestoras com os papéis de trabalho dos auditores do Denasus, de modo a certificar que não se trata de elementos que já foram utilizados por aquele Departamento para calcular o montante efetivamente aplicado no objeto do respectivo programa.
14.	Em adição, verificar-se-á se há nexo de causalidade entre as despesas havidas e o custeio a partir da verba repassada pelo FNS para subsidiar tais desembolsos, bem como a compatibilidade do desembolso com as normas de regência da matéria e a jurisprudência deste Tribunal.  
15.	Em síntese, a verificação terá por meta corroborar que o documento trazido em sede de defesa constitui elemento não apreciado pelo Denasus, com liame causal entre o gasto e a origem do recurso, e que indica despesa elegível para ser custeada com recursos do FNS. Caso o dispêndio se enquadre nas condições retrocitadas, deverá ser expurgado do débito em análise.
16.	Fixadas tais premissas, inicio a análise dos ajustes promovidos pela unidade especializada no cálculo do débito, que envolveu as constatações 10.2 e 10.5 supra, bem como as respectivas alegações de defesa apresentadas pelas responsáveis. 
17.	Mister fixar desde já, como se verá adiante, que, diferentemente do que afirmou a Secex/TCE, a documentação carreada aos autos permite a comprovação de parte do débito atribuído às ex-gestoras municipais de saúde.  
III
Constatação 264902 
18.	Conforme apurado pela equipe de auditoria do Denasus, não foram comprovadas despesas de R$ 46.325,28 do bloco saúde da família, e R$ 80.100,00 do bloco saúde bucal, no exercício de 2011 (peça 2, pp. 24/25) . 
19.	No que tange à saúde bucal, não foram carreadas ao processo as folhas de pagamento comprovando o efetivo pagamento dos odontólogos nos mencionados postos de saúde com recursos do FNS. Também não foram trazidos outros elementos, tais como Notas de Empenho e Ordens de Pagamento emitidas contra a conta específica do ajuste, que comprovassem a regular destinação da verba recebida do indigitado Fundo Nacional de Saúde.
20.	Constam às pp. 45/88 da peça 51, pp. 1/55 da peça 52 e p. 38 da peça 46, os Mapas de Produção Ambulatorial Diária - MPAD dos dentistas referentes aos meses de janeiro a junho e agosto a dezembro de 2011.
21.	Os Anexos IV e V da Portaria da Secretaria de Atenção à Saúde - SAS 709/2007 apresentam modelos, respectivamente, do Boletim de Produção Ambulatorial Consolidado - BPAC e do Boletim de Produção Ambulatorial Individualizado - BPAI.
22.	Por meio do BPAC e do BPAI são evidenciados os tratamentos efetuados à população, de modo a subsidiar, dentre outras ações, a prestação de contas dos recursos do FNS transferidos aos entes federados.
23.	Em que pese os Mapas de Produção Ambulatorial Diária apresentados em alegações de defesa não seguirem, de forma exata, o modelo preconizado no normativo acima, tais documentos podem ser aceitos como complemento da defesa carreada ao processo.  
24.	Em relação ao preconizado nos modelos da Portaria SAS 709/2007, os MPAD trazidos aos autos não apresentam as informações relativas ao número do Cartão Nacional de Saúde do usuário e ao código do procedimento efetuado pelo dentista. 
25.	No que tange ao código de procedimento, embora não constem nos MPAD, há a descrição expressa dos procedimentos realizados na população beneficiária, o que, em princípio, supre a falha. 
26.	Quanto ao número do Cartão Nacional de Saúde, os MPAD trazem o nome completo das pessoas atendidas, não podendo se descurar do fato de que, não raro, o cidadão atendido não possui o Cartão Nacional de Saúde demandado na Portaria SAS 709/2007. 
27.	Nada obstante, os Mapas de Produção Ambulatorial Diária, per se, não são suficientes para comprovar a regular aplicação da verba recebida, eis que, desacompanhados de outros elementos aptos a corroborar que a remuneração dos profissionais dentistas tenha sido efetuada, de fato, com as verbas transferidas pelo FNS para o bloco saúde bucal, não havendo como estabelecer o nexo causal entre a despesa e a verba transferida à municipalidade. 
28.	Remanesce, portanto, o débito de R$ 80.100,00 atinente ao bloco saúde bucal no exercício de 2011.
29.	Relativamente à saúde da família no exercício de 2011, constata-se que as responsáveis acostaram aos autos diversas Notas de Empenho/Ordens de Pagamento que devem ser aceitas como comprovação da regular aplicação de tal verba, porquanto tais documentos estão alinhados à premissa metodológica descrita nos itens 13, 14 e 15 supra.  
30.	Com efeito, cumpre expurgar as Notas de Empenho acostadas aos autos e que já foram objeto de aceitação por parte dos auditores do Denasus, isto é, aquelas constantes da peça 53 (pp. 69, 70, 72, 73, 75,76, 77, 78, 80, 81 e 85/92) . Tais documentos constam dos papéis de trabalho da equipe de auditoria daquele Departamento como comprovação de despesas tidas por regularmente aplicadas (peça 13, pp. 5, 6, 8, 9, 16/19, 11, 12, 21, 22, 26, 27, 36, 37, 42 e 43) .
31.	As demais NE apresentadas, à exceção daquela constante da peça 53, p. 82 - da qual tratarei adiante -, se referem: i) ao pagamento de despesas de energia elétrica da Secretaria de Saúde da municipalidade (peça 53, p. 1) ; ii) diárias para profissional médico participar de conferência de saúde (peça 53, p. 6) ; e iii) locação de veículos para atender aquele órgão (peça 53, pp. 18, 21, 24, 27, 30, 33, 36, 39, 43, 46, 50, 53, 56, 59, 62 e 65) . 
32.	Acerca desse tema, ou seja, das despesas passíveis de serem custeadas com recursos da Atenção Básica de Saúde, cumpre estabelecer que o item 3 do Manual para Organização da Atenção Básica no SUS (Portaria GM/MS 3.925/1998) dispõe que os recursos financeiros do PAB/SUS podem ser utilizados em todas as despesas de custeio e capital relacionadas à atenção básica e que sejam coerentes com as diretrizes do Plano Municipal de Saúde.
33.	Aquele regramento fixa orientações para as despesas de custeio, excluindo de tal rol o pagamento de servidores inativos, de gratificações de função de cargos comissionados, exceto aqueles diretamente ligados às unidades de atenção básica, de assessorias/consultorias prestadas por servidor público, quando pertencente ao quadro permanente dos municípios, bem como das transferências de recursos na forma de contribuições, auxílios ou subvenções a instituições privadas, inclusive filantrópicas (item 3, inciso I) .
34. 	Tratando da matéria, este Tribunal prolatou a Decisão 600/2000 - Plenário (relator Ministro Humberto Guimarães Souto) , por meio da qual fixou as seguintes balizas:
"8.2. firmar entendimento no sentido de que a rede de serviços do SUS constitui a parte da infraestrutura do sistema destinada a prover as ações e os serviços de promoção, proteção e recuperação da saúde inseridos no campo de atuação do Sistema Único de Saúde, conforme as disposições dos arts. 196 e 198, II, da Carta Magna c/c o inciso III do art. 5° da Lei n° 8.080/90, bem como aquelas ações constantes do art. 200 da Constituição Federal c/c o art. 6° da Lei n° 8.080/90, não se considerando em sua abrangência órgãos, entidades e unidades voltados exclusivamente para a realização de atividades administrativas;
8.3. firmar entendimento no sentido de que os recursos federais transferidos à conta do SUS a estados, Distrito Federal e município, com fulcro no art. 3º da Lei nº 8.142/90, devem ser aplicados, conforme estabelecido no parágrafo único do art. 2º da referida lei, seguindo os seguintes critérios:
8.3.1. na hipótese de aplicação em investimentos, estes devem ocorrer na rede de serviços, tomada na acepção da alínea 8.2 retro, o que afasta a possibilidade de aplicação em imóveis, móveis, equipamentos, veículos etc., destinados às atividades administrativas de setores das secretarias de saúde e dos governos municipal e estadual não diretamente vinculados à execução de ações e serviços de saúde, observando-se ainda a prioridade de seu direcionamento à rede pública, em conformidade com os arts. 4° e 24 da Lei n° 8.080/90, e a vedação constante do art. 199, § 2°, da Constituição Federal;
8.3.2 na hipótese de aplicação na cobertura assistencial ambulatorial e hospitalar e nas demais ações de saúde, os recursos federais devem financiar despesas correntes, nos termos dos §§ 1º e 2º do art. 12 da Lei nº 4.320/64, exclusivamente para manutenção da assistência ambulatorial e hospitalar, das demais ações de saúde e dos órgãos, unidades e entidades que as realizam, não sendo cabível sua destinação a setores das secretarias de saúde e dos governos municipais e estadual não diretamente vinculados à execução de ações de saúde." (grifo acrescido)  
35.	As despesas descritas no item 31 acima são de natureza tipicamente administrativa, pois, embora classificadas como despesas de custeio, não poderiam ser arcadas com recursos do Piso da Atenção Básica - do qual faz parte o bloco saúde da família -, pois se trata de desembolsos comuns da estrutura da Secretaria Municipal de Saúde, que, prima facie, deveriam ser custeados com recursos do próprio ente municipal, haja vista que a utilização dos recursos do Sistema Único de Saúde deve ser restrita às ações e serviços de saúde vinculadas diretamente ao atendimento da população.
36.	Ratificando o que deliberado no decisum acima descrito, citam-se os seguintes enunciados 
 (colhidos da ferramenta Jurisprudência Selecionada) :
Acórdão 504/2020-TCU-Primeira Câmara (relator Ministro Walton Alencar Rodrigues) 
"Configura desvio de finalidade a utilização de recursos do Piso de Atenção Básica (PAB/SUS) para pagamento de despesas administrativas não vinculadas diretamente a ações de saúde para atendimento da população, sujeitando os infratores ao julgamento pela irregularidade das contas e à devolução dos recursos ao respectivo fundo municipal de saúde."
Acórdão 4217/2014-TCU-Segunda Câmara (de minha relatoria) 
"A aplicação de recursos do Piso de Atenção Básica  (PAB)  em despesas não relacionadas com as suas ações e serviços configura o descumprimento de normas regulamentadoras do SUS e sujeita os infratores ao julgamento pela irregularidade das contas e à aplicação de multa."
Acórdão 2189/2012-TCU-Segunda Câmara (de minha relatoria) 
"O uso de recursos do Programa de Atenção Básica  (PAB)  e do Programa do Teto Financeiro de Epidemiologia e Controle de Doenças (TFECD) para pagamento de despesas com manutenção de hospital, de farmácia, de secretaria de saúde, de prefeitura e de postos de saúde municipais constitui desvio de finalidade, pois essas despesas são incompatíveis com os objetivos dos referidos programas."
37.	Quanto à Nota de Empenho da peça 53, p. 82, tem-se que pode ser aceita como comprovação de efetiva aplicação na saúde da família, porquanto se refere à prestação de serviços médicos no período de 22 de agosto a 22 de setembro de 2011, no valor de R$ 9.180,00.
38.	À guisa de conclusão, o débito remanescente no bloco saúde da família no exercício de 2011 é de R$ 37.145,28 (R$ 46.325,28 - R$ 9.180,00) .
IV
Constatação 265763
39.	Nesta ocorrência, foi apontado pelo Denasus débito de R$ 62.954,40 na saúde bucal em 2012. 
40.	No que tange ao bloco saúde da família, foi informado que a despesa aplicada foi de R$ 188.270,35, ao passo que o repasse do FNS foi de R$ 147.150,00, ou seja, houve excesso de destinação neste bloco de R$ 41.120,35 (R$ 188.270,35 - R$ 147.150,000) .
41.	No entender da unidade especializada, o montante de R$ 41.120,35 foi custeado com recursos da saúde bucal.
42.	Nesse sentido, o débito no bloco saúde bucal foi quantificado pela Secex/TCE em R$ 21.834,05, resultado da diferença entre o dano informado pelo Denasus (R$ 62.954,40) e o quantum referente à parcela que teria sido transferida para atender à saúde da família (R$ 41.120,35) .
43.	Relativamente à saúde bucal, as quatro parcelas consideradas aprovadas pelo Denasus, no valor de R$ 3.202,65 cada, referem-se a pagamentos nas datas de 21/8, 18/9, 23/11 e 19/12 (peça 27, p. 46) .
44.	Constam à peça 48 (pp. 42/43, 45/46 e 48/49) folhas de pagamento - acostadas aos autos pelas responsáveis - de profissionais dentistas remunerados com verbas do FNS nos valores de R$ 7.700,00 (fevereiro de 2012) , R$ 7.700,00 (maio de 2012) e R$ 6.500,00 (setembro de 2012) . 
45.	Também foram trazidos ao processo comprovantes de pagamentos efetuados a profissionais auxiliares de dentistas nos valores, respectivamente, de R$ 722,00 e R$ 644,00 (maio de 2012, peça 48, pp. 51 e 52) , R$ 622,00 (agosto de 2012, peça 48, p. 40) , R$ 622,00 e R$ 722,00 (novembro de 2012, peça 48, p. 53) . 
46.	A soma dos valores descritos nos itens 44 e 45 acima importa no montante de R$ 25.232,00.
47.	Perscrutando os papéis de trabalho da equipe de auditoria do Denasus atinente a esta ocorrência (peças 27, pp. 43/64 e 28) , não se encontram evidências de que tais valores já tenham sido considerados como regularmente aplicados, o que impõe o seu abatimento do débito ora em foco.
48.	Assim, resta insubsistente o dano outrora apontado em relação à saúde bucal no exercício de 2012, dado que restou comprovada a aplicação de quantia superior (R$ 25.232,00) ao débito objeto de citação deste Tribunal (R$ 21.834,05) .
V
Constatação 265771
49.	Consoante a tabela descrita na peça 24 (p. 25) , restou não comprovado o montante de R$ 27.852,40 atinente ao bloco Agentes Comunitários de Saúde - ACS no exercício de 2011. 
50. 	As Notas de Empenho apresentadas em sede defesa atinentes ao bloco ACS/2011, expurgando-se aquelas encaminhadas em duplicidade, foram as discriminadas a seguir - indicadas pela sua localização no processo e pelo respectivo mês da folha salarial dos ACS: i) peça 48, pp. 132 e 134 (janeiro) ; ii) peça 48, pp. 136 e 139 (fevereiro) ; iii) peça 48, pp. 140 e 142 (agosto) ; iv) peça 48, pp. 144 e 146 (setembro) ; v) peça 49, pp. 2 e 4 (outubro) ; e vi) peça 49, p. 6 (novembro) .
51.	Todavia, tais NE foram contabilizadas pelos auditores do Denasus como verbas regularmente aplicadas (conforme indica o quadro da peça 24, p. 5) , ou seja, cuida-se de documentos imprestáveis para minorar o débito pelo qual as ex-Secretárias foram instadas a se manifestar.
52. 	No mês de maio daquele ano, foram consideradas aprovadas despesas de R$ 13.117,76, conforme a folha de pagamentos constante da peça 25 (pp. 13/16) , que também foi carreada aos autos em sede de alegações de defesa (peça 49, pp. 62/66) . 
53.	Nada obstante, foi trazida ao processo uma folha de pagamento de Agentes de Combate a Endemias - cuja remuneração é custeada no bloco de ACS - também relativa a maio de 2011, no valor de R$ 3.817,52. 
54.	Não há evidências nos papéis de trabalho da equipe de auditoria do Denasus relativa à constatação em foco (peças 24, pp. 23/44; 25 e 26, pp. 1/33) dando conta de que tal montante tenha sido considerado como regularmente destinado.
55.	Dessa maneira, tal quantum deve ser abatido do débito de R$ 27.852,40 apontado pelo Denasus, o que resulta em prejuízo de R$ 24.034,88 a ser ressarcido.    
VI
Constatação 265790
56.	Cuida-se da não comprovação da aplicação de R$ 52.583,46 relativa ao Programa Agentes Comunitários de Saúde no exercício de 2012 (peça 2, pp. 32/33) . 
57.	Consoante a tabela elaborada pelos auditores do Denasus (peça 22, p. 35) , não foi apresentada a folha salarial de julho (cujo repasse correspondente do FNS foi de R$ 17.420,00) e de dezembro daquele ano (repasse, também, de 17.420,00) , restando pendente, ainda, a destinação da verba de R$ 17.420,00, transferida pelo FNS em 17/12/2012, o que informa o montante de R$ 52.260,00. 
58.	A diferença de R$ 323,46, em relação aos R$ 52.583,46, origina-se de desigualdades pontuais no que foi aplicado ao longo dos demais meses do ano de 2012 e o que foi transferido pelo FNS.  
59.	Perscrutando a folha de pagamento de março de 2012, utilizada pelo Denasus como comprovação dos pagamentos atinentes àquele mês (peça 23, pp. 3/7) , percebo que trata da remuneração de Agentes Comunitários de Saúde contratados pela municipalidade. 
60.	Nada obstante, as responsáveis colacionaram aos autos folha de pagamento, também relativa a março de 2012, de Agentes de Combate a Endemias - ACE, no total de R$ 6.322,59 (peça 50, pp. 76/78) .
61.	De igual modo, foi acostada a folha de pagamentos dos ACE atinente ao mês de maio de 2012, no valor de R$ 4.774,94 (peça 50, pp. 84/86) .
62.	Adicionalmente, foram colacionadas ao processo duas folhas de pagamentos do mês de julho de 2012, referentes à remuneração de Agentes Comunitários de Saúde e de Agentes de Combate a Endemias, nos valores, respectivamente, de R$ 15.998,98 e R$ 4.774,94 (peça 50, pp. 87/91 e 92/94) .
63.	Desse modo, expurgando-se os montantes acima do débito apurado pelo Denasus, chega-se a um prejuízo final de R$ 20.712,04 (R$ 52.583,46 - R$ 6.322,59 - R$ 4.774,94 - R$ 15.998,98 - R$ 4.774,94) .
VII
Constatação 266049
64.	Tal ocorrência cuida, em síntese, da glosa de R$ 434.301,42 referente à aplicação nos serviços de saúde da atenção básica no período de janeiro de 2011 a fevereiro de 2012, sendo que, como apontado pelo Denasus, tal montante deveria ter sido destinado para o Incentivo de Atenção Básica aos Povos Indígenas - IAB-PI (peça 2, p. 17) .
65.	À época de ocorrência dos fatos em exame, vigia a Portaria GM/MS 2.656/2007, a qual, em seu art. 4º, vedava que os recursos repassados para o Incentivo de Atenção Básica aos Povos Indígenas fossem destinados a outras ações e serviços de saúde do bloco de Atenção Básica.
66.	Todavia, a Portaria GM/MS 2.012/2012, que extinguiu o Incentivo de Atenção Básica aos Povos Indígenas, deu nova redação ao art. 2º da Portaria GM/MS 2.656/2007, transformando o Fator de Incentivo para a Assistência Ambulatorial, Hospitalar e de Apoio Diagnóstico à População Indígena, criado pela Portaria GM/MS 1.163/1999, em Incentivo para a Atenção Especializada aos Povos Indígenas - IAE-PI, e direcionando os recursos destinados a este último bloco para o financiamento da Atenção Básica e da Média e Alta Complexidade:
"Art. 5º O art. 2º, o caput do art. 3º, o inciso X do art. 10, o caput e o § 2º do art. 16 e o art. 18 da Portaria nº 2.656/GM/MS, de 2007, passam a vigorar com a seguinte redação:
'Art. 2º Fica regulamentado o Fator de Incentivo para a Assistência Ambulatorial, Hospitalar e de Apoio Diagnóstico à População Indígena, criado pela Portaria nº 1.163/GM/MS, de 14 de setembro de 1999, que doravante passa a ser denominado Incentivo para a Atenção Especializada aos Povos Indígenas (IAE-PI) .
§ 1º Os recursos de que tratam o caput deste artigo serão transferidos ao respectivo gestor na modalidade fundo a fundo mediante pactuação.
§ 2º Os recursos do IAE-PI comporão os Blocos de Financiamento da Atenção Básica e da Média e Alta Complexidade, respectivamente, instituídos pela Portaria nº 204/GM/MS, de 31 de janeiro de 2007.'"
67.	Acerca deste tema, esta Corte, por meio do Acórdão 1391/2019-TCU-Plenário (de minha relatoria) , adotou entendimento de que não era necessária a reposição ao Fundo Municipal de Saúde, por parte do Município, de débito decorrente da aplicação de recursos que, a despeito de constituir desvio de objeto à luz das normas vigentes à época do fato, passou a ser autorizada pelo art. 5º, incisos I e II, da Portaria GM/MS 3.992/2017, a qual, a partir de janeiro de 2018, reuniu os antigos blocos de financiamento de custeio em um único bloco.
68.	Transcrevo, por oportuno, a ementa daquele julgado: 
"SUMÁRIO: TCE. CONVERSÃO DE REPRESENTAÇÃO DO DENASUS ACERCA DO DESCUMPRIMENTO DE TERMO DE AJUSTE SANITÁRIO - TAS CELEBRADO COM A SECRETARIA MUNICIPAL DE SAÚDE DE PACAJUS/CE. DESVIO DE OBJETO PRATICADO EM 2009/2010. Acórdão 1072/2017-TCU-Plenário, COM ENTENDIMENTOS SOBRE A MATÉRIA. CARACTERIZAÇÃO DE DANO, AINDA QUE SE TRATE DE OCORRÊNCIA ANTERIOR À LEI COMPLEMENTAR 141/2012. RESSARCIMENTO DO DÉBITO AO FUNDO MUNICIPAL DE SAÚDE PREJUDICADO, DEVIDO À NORMATIZAÇÃO SUPERVENIENTE DOS BLOCOS DE FINANCIAMENTO DO FUNDO NACIONAL DE SAÚDE. CONTAS IRREGULARES. MULTA.
Nos repasses fundo a fundo efetuados pelo Fundo Nacional de Saúde, o desvio de objeto ofende o interesse jurídico material da União em ver implementada uma determinada estratégia de saúde, segundo inteligência do art. 198, parágrafo único, da Constituição da República e dos arts. 33, caput e § 4º, 35, § 6º, 36, caput e § 1º, da Lei Federal 8.080/1990 e 12 da Portaria GM/MS 204/2007. 
Na hipótese de desvio de objeto, o débito é expressão financeira da lesão ao interesse jurídico material da União, provocado por parte do ente encarregado de gerir ou executar diretamente os serviços de saúde, cabendo a este, em regra, reparar ao respectivo fundo de saúde o dano observado. 
Torna-se desnecessária a reposição ao Fundo Municipal de Saúde, pelo Município, de débito decorrente da aplicação de recursos que, a despeito de constituir desvio de objeto à luz das normas vigentes à época do fato, é atualmente autorizada no art. 5º, incisos I e II, da Portaria MS 3.992/2017, a qual, a partir de janeiro/2018, reuniu os antigos blocos de financiamento de custeio em um único bloco." (grifo acrescido) 
69.	Correta, portanto, a exclusão do quantum de R$ 434.301,42 do débito ora em apuração.
VIII
Memorial 
70.	Estando os autos pautados para Sessão da Segunda Câmara do dia 9 de junho do corrente, a representante legal das responsáveis requereu a retirada do processo de pauta alegando a necessidade de juntar aos autos novos elementos de defesa que, segundo aduziu, comprovariam a correta destinação dos recursos geridos pelas ex-Secretárias Municipais de Saúde.  
71.	Após o atendimento do pleito acima, as responsáveis acostaram aos autos extensa documentação constando das peças 64/74 e 77/120, a qual, como descreveu a causídica, cuida de: i) Boletins de Produção Ambulatorial; ii) Mapas de Produção Ambulatorial Diária; iii) Boletins Diários de Procedimento; iv) Programa Nacional de Suplementação de Ferro Criança; v) Ficha de Registro Diário de Atendimento de Gestantes; vi) Produção Ficha Diabético; vii) Receituários; viii) Frequência de Reuniões, Acompanhamento de Visita Domiciliar, Sistema de Informação à Atenção Básica; ix) Comprovante de envio da produção ao Ministério da Saúde; e x) outros documentos pertinentes à comprovação da saúde bucal (peça 63, pp. 3/4) .
72.	Compulsando a documentação carreada ao processo, verifico que, à exceção das peças 73 e 120, as demais cuidam de elementos que são aptos a comprovar o atendimento da população nas diversas modalidades dos Programas de Atenção Básica.
73.	Todavia, não servem para evidenciar o necessário e imprescindível nexo causal entre as despesas havidas e a origem da verba. Como descrevi no item 11 acima, a documentação aceita para fins de tal comprovação foi composta de folhas de pagamentos dos profissionais que laboraram na municipalidade e das Notas de Empenho - NE, acompanhadas das respectivas Ordens de Pagamento, também emitidas a débito da conta do programa. 
74.	Uma vez que as ex-Secretárias de Saúde não lograram êxito em apresentar os comprovantes acima descritos, não há fundamento jurídico para alterar o juízo que formei ao longo desta Proposta de Deliberação.
75.	No que tange às peças 73 e 120, tem-se que consubstanciam, respectivamente, papéis de trabalho de comissão de Tomada de Contas Especial para apurar débito em convênio firmado pela municipalidade com a União e cópia da Ação de Improbidade Administrativa impetrada pelo Município de Carnaubeira da Penha em desfavor do Sr. Simão Lopes Gonçalves, ex-Prefeito daquele ente federativo, ou seja, trata-se de elementos que não são capazes de alterar o mérito destes autos.
IX
Conclusão
76.	De forma sintética, expurgando-se dos débitos apurados as parcelas que foram elididas pelas responsáveis em suas alegações de defesa, restam os seguintes prejuízos, que devem ser objeto de ressarcimento ao Fundo Nacional de Saúde:
	76.1. constatação 264902: R$ 80.100,00 no bloco saúde bucal e R$ 37.145,28 na saúde da família (exercício de 2011) ;
	76.2. constatação 265763: débito do bloco saúde bucal afastado (exercício de 2012) ;
	76.3. constatação 265771: R$ 24.034,88 no bloco Agentes Comunitários de Saúde/2011; e
	76.4. constatação 265790: R$ 20.712,04 no bloco Agentes Comunitários de Saúde/2012.
77.	Levando-se em conta os períodos em que as respectivas ex-gestoras estiverem à frente da Secretaria Municipal de Saúde, o débito fica assim quantificado (utilizar-se-ão as parcelas mais antigas para fins de decotar os montantes que foram aceitos em sede defesa, procedimento mais favorável às responsáveis) :
	77.1. Sra. Fabrícia Lopes Silva:
Constatação 264902 - Programa Saúde da Família/2011
	                     Data
	              Valor (R$) 

	19/08/2011
	2.920,00

	22/09/2011
	2.037,64

	17/10/2011
	2.037,64

	21/11/2011
	20.100,00

	19/12/2011
	10.050,00

	Total
	37.145,28

Constatação 264902 - Programa Saúde Bucal/2011
	                     Data 
	                 Valor (R$) 

	04/01/2011
	6.000,00

	20/01/2011
	6.000,00

	24/02/2011
	6.000,00

	17/03/2011
	6.000,00

	14/04/2011
	6.000,00

	20/05/2011
	6.000,00

	17/06/2011
	6.000,00

	19/07/2011
	6.300,00

	19/08/2011
	6.300,00

	26/09/2011
	6.300,00

	17/10/2011
	6.300,00

	21/10/2011
	300,00

	23/11/2011
	6.300,00

	19/12/2011
	6.300,00

	Total
	80.100,00

Constatação 265771 - Programa Agentes Comunitários de Saúde/2011
	Data
	             Valor (R$) 

	25/01/2011
	14.011,15

	18/02/2011
	2.422,24

	17/03/2011
	909,52

	14/04/2011
	1.162,24

	16/05/2011
	1.162,24

	17/06/2011
	1.162,24

	21/11/2011
	699,01

	15/12/2011
	1.128,74

	19/12/2011
	1.377,50

	Total
	24.034,88

	77.2. Sra. Dinelany da Silva Araújo:
Constatação 265790 - Programa Agentes Comunitários de Saúde/2012
	Data 
	              Valor (R$) 

	22/11/2012
	1.322,04

	14/12/2012
	1.970,00

	17/12/2012
	17.420,00

	Total
	20.712,04

78.	Este o quadro, cumpre julgar irregulares as contas das responsáveis, imputando-se-lhes o débito acima descrito, sem prejuízo de, diante da gravidade dos fatos narrados, bem como da reprovabilidade de suas condutas, aplicar-lhes a penalidade pecuniária insculpida no art. 57 da Lei 8.443/1992.
79.	Cabe destacar, no que tange à prescrição da pretensão punitiva, que não há óbice ao sancionamento, eis que os fatos ensejadores do dano em foco ocorreram em 2011 e 2012 e o despacho ordinatório da citação é datado de 1º/9/2019 (peça 36) , estando dentro, portanto, do prazo decenal de que tratou o Acórdão 1441/2016-TCU-Plenário (relator Ministro Benjamin Zymler, redator Ministro Walton Alencar Rodrigues) .   
80.	Oportuno, por fim, nos termos do § 7° do art. 209 do Regimento Interno/TCU, encaminhar cópia do Acórdão que sobrevier à Procuradoria da República no Estado de Pernambuco, para a adoção das medidas de sua alçada, bem como ao Fundo Nacional de Saúde, para ciência.  
	Ante o exposto, manifesto-me por que seja adotado o Acórdão que ora submeto a este Colegiado. 
	
T.C.U., Sala das Sessões, em 7 de julho de 2020.
MARCOS BEMQUERER COSTA
Relator